最高法院刑事判決　　　　　　　　　　　　　　　八十八年度台上字第四八五八號
　　上　訴　人　甲　　○
　　選任辯護人　魏 千 律師
　　上　訴　人　丁 ○ ○
　　　　　　　　戊 ○ ○
　　右二人共同
　　選任辯護人　楊 雅 棠律師
　　上　訴　人　丙 ○ ○
　　　　　　　　乙 ○ ○
　　　　　　　　己 ○ ○
　　　　　　　　庚○○○
　　右　一　人
　　選任辯護人　陳 峰 富律師
　　　　　　　　蘇 飛 健律師
右上訴人等因違反貪污治罪條例案件，不服台灣高等法院中華民國八十八年六月二日
第二審更審判決（八十六年度上更(一)字第一二一七號，起訴案號：台灣板橋地方法院
檢察署八十四年度偵字第一○一四八號），提起上訴，本院判決如左：
    主  文
原判決撤銷，發回台灣高等法院。
    理  由
本件原判決認定：上訴人甲○於民國（下同）八十一年至八十四年二月間，擔任台灣
省菸酒公賣局板橋分局板橋配銷處（下稱板橋配銷處）主任，負責板橋地區菸酒之配
銷業務，孫錦心（經原審法院以共同連續依據法令從事公務之人員，利用職務上之機
會，詐取財物，判處有期徒刑貳年、褫奪公權貳年，緩刑伍年確定）、丁○○、丙○
○、毆陽筱娟、乙○○、林敏芬（已歿、第一審判決公訴不受理確定）、己○○、戊
○○等人，分別於原判決附表所列之時間任職於板橋配銷處，擔任櫃台業務員，負責
辦理板橋配銷處轄區所屬零售商購買、退換菸酒時之製單業務，均為依據法令從事公
務之人員。羅財安（經原審法院以連續幫助依據法令從事公務之人員，利用職務上之
機會，詐取財物，判處有期徒刑貳年、褫奪公權貳年，緩刑伍年確定）則係在板橋配
銷處登錄，持有「配銷專用章」之菸酒零售商。甲○於任職板橋配銷處主任期間，明
知須在該處登錄並持有「配銷專用章」之零售商始得購買或退換菸酒，且該處為加強
促銷產品，每月依年度經費預算核定編列於公共關係費項下，以成本價每條新台幣（
下同）八○‧九六元（市價百分之三六‧八）所購買之長壽菸僅得供招待之用，不得
逕以零售商之配銷價即每條二○二‧四元（市價百分之九二）退貨換錢。詎甲○竟意
圖為自己不法之所有，基於概括犯意，自八十二年三月十日起至八十三年十二月十二
日止，先後十五次，於原判決附表所列之時間，將該處所購買供招待之用、有如同附
表所列數量之公用長壽菸（即交際菸，總計五百零四條）於該等期日，或以台灣省菸
酒公賣局板橋分局員工福利社主任名義，持福利社所有之「配銷專用章」、或向前來
購買菸酒之知情零售商羅財安、林鄭淑暖、林金枝、郭定理及不知情之零售商曾茂發
、黃高炎等人洽借「配銷專用章」以供其退換交際菸，俟取得各該零售商之「配銷專
用章」後，遂利用職務上之機會，指示所屬丁○○、孫錦心、丙○○、庚○○○、乙
○○、林敏芬、己○○及戊○○等櫃台人員以羅財安等人名義製作不實之「台灣省菸
酒公賣局菸酒類配銷單」（在數量欄以負號「一」表示係退貨）共計十五張，將此不
實之事項，登載於職務上所掌配銷單之公文書，並在其上蓋用前開借得羅財安、林鄭
淑暖及林金枝之「配銷專用章」，或未經曾茂發、黃高炎等人之同意，擅自蓋用渠等
「配銷專用章」於上開配銷單上，足以生損害於板橋配銷處及該處對香菸核退之正確
性及曾茂發、黃高炎等人。甲○於取得配銷單後，旋亦利用其職務上之機會，將原係
供招待用之交際菸佯充零售商所退之香菸退還予倉庫，再以前開不實之配銷（退貨）
單持向設於板橋配銷處之土地銀行代辦處辦理退款，使銀行經辦人員陷於錯誤，而依
每條二○二‧四元之配銷價予以退款，先後共計詐得退菸款十萬二千零九元六角，均
予私吞入己。丁○○、孫錦心、丙○○、庚○○○、乙○○、己○○、戊○○等人明
知零售商羅財安、林鄭淑暖、林金枝、郭定理、曾茂發、黃高炎於原判決附表所示時
間並未辦理退菸，而係甲○將交際菸佯充零售商之退菸而詐取財物，乃分別與甲○共
同基於犯意之聯絡，利用職務上之機會詐取財物之概括犯意或單一犯意，先後於同附
表所示時間，將前開不實之事項，登載於渠等職務上所掌「台灣省菸酒公賣局菸酒類
配銷單」之公文書上，或偽造上開配銷單，足以生損害於台灣省菸酒公賣局板橋配銷
處及該處對香菸核退之正確性及曾茂發、黃高炎等人，並將此不實之文書或偽造之文
書交予甲○使用，以供甲○遂行詐取財物犯行等情，因而撤銷第一審關於上訴人等部
分不當之判決，改判論處上訴人等共同依據法令從事公務之人員，利用職務上之機會
詐取財物之罪刑（甲○、丁○○、丙○○、庚○○○、乙○○五人並論以連續犯），
固非無見。
惟查原判決事實欄認定：公賣局各菸酒配銷處依年度預算編列之公共關係費用項下，
以成本價每條八○‧九六元所購之長壽菸，僅得供招待之用，不得逕以零售商之配銷
價每條二○二‧四元退貨換錢，並據此為本件上訴人等將上述交際菸非法變賣之可罰
性基礎。然上訴人甲○在原審執辯：上開俗稱交際菸並無不得辦理退貨或轉售之規定
，原審對此重要之爭辯事項，除參照孫錦心（本案已判處罪刑確定之共同被告）及上
訴人乙○○在調查單位之口頭供述外，並未就上訴人等所為變價行為究竟違背何項規
定，詳予調查明確，且對另一重要證人施淳夫在原審供證：「交際菸配給主任，由他
自行使用，並無規定他必須如何使用，亦無交際菸可否退貨之規定」等語（見原審上
更(一)第一卷第三十一頁），亦未進一步追查其所供公事上之依據何在，自嫌疏，並
有調查未盡之違誤。次查，上開交際菸，依台灣省菸酒公賣局板橋分局12.６公板局
業字第五九○五號函意旨顯示，各公賣分局配銷處似僅在辦理招待及會議之公用範圍
內，得以自由支配使用，仍不失其為配銷處之公有（包括公用在內）財物性質，倘有
對之易持有為不法所有者，當優先適用貪污治罪條例第四條第一項第一款之規定論科
，原審徒以上開交際菸在公共關係預算百分之五十範圍內，可依實際需要核實購用，
並在此範圍內各處主任得自由支配使用，且其變價本意在得財為由，據以認定上訴人
等變價所為不符侵占公用財物罪之構成要件，亦非無研求之餘地。再查，上訴人己○
○在原審提出菸酒配銷提貨單單號四二－二影本（附八十七年一月十二日聲請調查證
據狀），據而主張：該號提貨單「總合計」一欄繕打「伍百柒拾貳元壹角陸分」，即
係扣除單號四二－一退菸款（指原判決附表編號二退菸十五條部分）後核記應繳之餘
款，否則，林鄭淑暖依提貨單四二－二購酒價款應繳三千六百零八元一角六分，當不
止僅繳五百七十二元一角六分，基此足認單號四二－一提貨單委係林鄭淑暖（非甲○
）所退香菸，從而己○○及林鄭淑暖在調查站之自白，均核與事實不符云云，原審對
該單號四二－二何以繕打應繳價款僅五百餘元乙節，未據審酌並說明其取捨意見，理
由亦嫌未臻完備。另上訴人乙○○主張：公賣局在本案案發後，於八十四年四月始正
式下達禁止退換交際菸之公文（未明文號），在此以前公賣局並未明文禁止云云（
見第三審上訴理由狀），究竟實情如何，至關上訴人等刑責之認定，案經發回，併請
注意審酌及之。以上或為上訴意旨所指摘，或為本院得依職權調查之事項，應認原判
決仍有撤銷發回更審之原因。
據上論結，應依刑事訴訟法第三百九十七條、第四百零一條，判決如主文。
中      華      民      國    八十八    年      九      月      二      日
                              最高法院刑事第二庭
                                  審判長法官  莊  來  成
                                        法官  呂  潮  澤
                                        法官  謝  俊  雄
                                        法官  白  文  漳
                                        法官  蘇  振  堂
      右正本證明與原本無異
                                              書  記  官
中      華      民      國    八十八    年      九      月      七      日
